# Skrímslafræði

## Valfrumsendan

Látum $(A_i)_{i\in I}$ vera fjölskyldu af hlutmengjum í mengi $X$, þ.e.a.s. vörpun $\alpha:I\rightarrow\mathbb P(X)$, og gerum ráð fyrir að mengin séu ekki tóm og innbyrðis sundurlæg. Þá er til vörpun $f:I\rightarrow X$, sem hefur þann eiginleika að $f(i)\in A_i$ fyrir sérhvert $i$ úr $I$.

***

## Setning

Ekki eru öll hlutmengi í $\mathbb R$ Lebesgue-mælanleg.

***

**Sönnun.**

***

## Setning

Ekki eru öll Lebesgue-mælanleg hlutmengi í $\mathbb R$ Borel-mælanleg.

***

**Sönnun.**

***

## Setning

Til er Riemann-heildanlegt fall á lokuðu bili í $\mathbb R$ sem er ekki Borel-mælanlegt.

***

**Sönnun.**

***

# $L^p$-rúm

Í þessari grein verður gert ráð fyrir að mælanlegu föllin sem um ræðir séu *tvinngild* nema annað sé tekið fram.

## Upprifjun {-}

Látum $V$ vera vigurrúm (yfir $\mathbb R$ eða $\mathbb C$). Við segjum að raungilt fann $N$ á $V$ sé **norm** eða **staðall** á V, ef það uppfyllir eftirfarandi skilyrði:

1. $N(v) \geq 0$ fyrir öll $v$ úr $V$
2. $N(v) = 0$ þá og því aðeins að $v = 0$
3. $N(cv) = |c|N(v)$ fyrir öll $v$ úr $V$ og allar tölur $c$
4. $N(u + v) \leq N(u) + N(v)$ fyrir öll $u$ og $v$ úr $V$

Sé skilyrði *2.* sleppt kallsat N **hálfnorm** eða **hálfstaðall**.

***

## Setning {-}

Látum $(\Omega,\mathcal F, \mu)$ vera málrúm. Þá gerir venjuleg samlagning falla og margföldun þeirra með tölu mengið $\mathcal L^1(\Omega,\mu)$ að $\mathbb C$-vigurrúmi og fallið

$$
N_\mu: \mathcal L^1(\Omega,\mu)\rightarrow\mathbb R, \quad f\rightarrow\int_\Omega|f|d\mu
$$

er hálfnorm.

***

**Sönnun.** 

1. $|f| \geq 0$ svo $\int_\Omega |f|d\mu \geq 0$
3. $\int_\Omega |cf|d\mu = |c| \int_\Omega |f|d\mu$
4. $|f+g| \leq |f| + |g|$ svo $\int_\Omega |f + g|d\mu \leq \int_\Omega|f|d\mu + \int_\Omega|g|d\mu$

***

Skilgreinum vensl á $\mathcal L^1(\Omega,\mu)$ með því að segja að $f$ sé $\mu$**-jafngilt** $g$, táknað $f\sim_\mu g$, ef $f$ og $g$ eru eins næstum alls staðar m.t.t. $\mu$.

## Æfing {-}

Sýnið að $\sim_\mu$ séu jafngildisvensl á $\mathcal L^1(\Omega,\mu)$.

***

**Lausn.**

1. $f \sim_\mu f$ þar sem $f=f$ alls staðar.
2. Ef $f\sim_\mu g$ þá er $f=g$ næstum alls staðar og sömuleiðis $g=f$ svo $g\sim_\mu f$
3. Ef $f=g$ á mengi $F_1\in \Omega$ þ.a. $\mu(\Omega\backslash F_1)=0$ og $g=h$ á mengi $F_2\in\Omega$ þ.a. $\mu(\Omega\backslash F_2)=0$ er $f=h$ á menginu $F_1\cap F_2$ og $\mu(\Omega\backslash(F_1\cap F_2)) = 0$.

***

Setjum $L^1(\Omega,\mu) := \mathcal L^1(\Omega,\mu)\backslash\sim_\mu$ og táknum jafngildisflokk falls $f$ úr $\mathcal L^1(\Omega,\mu)$ með $[f]$.

## Setning {-}

Aðgerðirnar $c[f]:=[cf]$ og $[f] + [g] := [f + g]$ eru vel skilgreindar á $L^1(\Omega,\mu)$ og gera $L^1(\Omega,\mu)$ að vigurrúmi. Jafnframt er fallið

$$
||\cdot||_1: L^1(\Omega,\mu)\rightarrow\mathbb R,\quad[f]\rightarrow||[f]||_1:=\int_\Omega|f|d\mu
$$

vel skilgreint norm.

***

Við munum iðulega leyfa okkur að skrifa $||f||_1$ í stað $||[f]||_1$.

## Uppfrifjun {-}

Látum $a$ og $b$ vera úr $[-\infty,\infty]$. Raungilt fall $\varphi$ á opna bilinu $(a,b)$ er sagt **kúpt** ef um öll $x,y\in(a,b)$ og öll $\lambda\in[0,1]$ gildir

$$
\varphi[(1-\lambda)x + \lambda y] \leq (1 - \lambda)\varphi(x) + \lambda\varphi(y).
$$

## Æfing {-}

Látum $a,b\in[-\infty,\infty]$. Sannið eftirfarandi fullyrðingar.

1. Fall $\varphi:(a,b)\rightarrow\mathbb R$ er kúpt þá og því aðeins að um allar rauntölur $s,t$ og $u$, sem uppfylla $a<s<t<u<b$, gildi

$$
\frac{\varphi(t) - \varphi(s)}{t - s} \leq \frac{\varphi(u) - \varphi(t)}{u - t}.
$$

2. Diffranlegt fall á $(a,b)$ er kúpt þá og því aðeins að afleiða þess sé vaxandi á $(a,b)$.

3. Öll kúpt föll á $(a,b)$ eru samfelld á $(a,b)$.

***

**Lausn.**

***

## Setning (Ójafna Jensens) {-}

Látum $(\Omega,\mathcal F,\mu)$ vera málrúm sem uppfyllir $\mu(\Omega)=1$, þ.e. líkindarúm. Látum $a,b\in[-\infty,\infty]$ og $f:\Omega\rightarrow(a,b)$ vera heildanleft fall. Þá gildir um sérhvert kúpt fall $\varphi$ á $(a,b)$ að

$$
\varphi\left(\int_\Omega fd\mu\right) \leq \int_\Omega (\varphi\circ f)d\mu.
$$

***

**Sönnun.**

***

## Setning (Ójöfnur Hölders og Minkowski) {-}

Látum $(\Omega,\mathcal F,\mu)$ vera málrúm og $p$ og $q$ vera tölur úr $(1,\infty)$ sem uppfylla $\frac1p + \frac1q = 1$. Um öll mælanleg föll $f,g:\Omega\rightarrow[0,\infty]$ gilda þá jöfnurnar:

1. 

$$
\int_\Omega fgd\mu \leq \left(\int_\Omega f^pd\mu\right)^{\frac1p}\left(\int_\Omega g^qd\mu\right)^{\frac1q}
$$

og

2. 

$$
\left(\int_\Omega (f+g)^pd\mu\right)^\frac1p \leq
\left(\int_\Omega f^pd\mu\right)^{\frac1p} +
\left(\int_\Omega g^pd\mu\right)^{\frac1p}
$$

Fyrri ójafnan er kennd við **Hölder** og sú síðari við **Minkowski**.

***

**Sönnun.** Sönnum fyrst hjálparsetningu: Ef x og y eru jákvæðar rauntölurog $\alpha,\beta\in(0,1)$ þ.a. $\alpha+\beta=1$ gildir

$$
x^\alpha y^\beta\leq \alpha x + \beta y
$$

x = 0 er augljóts. Látum x > 0 og skoðum $f(t) = (1 - \beta) + \beta t - t^\beta$ fyrir $t\geq0$. Við höfum $f'(t) = \beta - \beta t^{\beta-1} = \beta(1 - t^{\beta-1})$ og þar sem $0<\beta<1$ er $f'(t) < 0$ á $(0,1)$ og $f'(t) > 0 á (1, \infty)$. Höfum því að $f$ er minnkandi á $[0,1]$ en vaxandi á $[1, \infty)$. $f(1) = 0$ er því eina lágildi $f$ á $[0,\infty)$, svo $f(t)\geq0$ fyrir $t\geq0$. Setjum nú $t=\frac yx$. Þá gildir $(1 - \beta) + \beta\frac yx - (\frac yx)^\beta \geq 0$, það er $(\frac yx)^\beta \leq\alpha + \beta \frac yx$. Með því að skrifa $x=x^{\alpha+\beta}$ fáum við að $x^{\alpha+\beta}(\frac yx)^\beta\leq\alpha x + \beta x\frac yx$, svo að $x^\alpha y^\beta \leq \alpha x + \beta y$.

1. Ójafna Hölders:

**Skref 1.** Gerum ráð fyrir að $\Vert f\Vert_p = \Vert g\Vert_q = 1$. Þurfum að sýna að $\Vert fg\Vert_1\leq1$. Notum hjálparsetninguna að ofan með $\alpha =\frac1p$, $\beta = \frac1q$, $x=\vert f\vert^p$, $y = \vert g\vert^q$, og fáum

$$
\vert fg\vert = x^{\frac1p}y^{\frac1q} \leq \frac1p\vert f\vert^p + \frac1q\vert g\vert^q.
$$

Með því að heilda fáum við

$$
\int_\Omega\vert fg\vert d\mu\leq\frac1p\int_\Omega\vert f\vert^pd\mu + \frac1q\int_\Omega\vert g\vert^qd\mu = \frac1p + \frac1q = 1.
$$

**Skref 2.** Fyrir almenn $f\in L^p$ og $g\in L^q$ ritum við $\Vert f\Vert_p = a$ og $\Vert g\Vert_q = b$. Skilgreinum svo föllin $\tilde f = \frac1a f$ og $\tilde g = \frac1bg$. Þau uppfylla forsendur skrefs 1 að ofan svo $\Vert\tilde f\tilde g\Vert_1\leq\Vert\tilde f\Vert_p\Vert\tilde g\Vert_q$, sem leiðir að

$$
\frac{1}{ab}\Vert fg\vert_1 \leq \frac1a\Vert f\Vert_p\frac1b\Vert g\Vert_q
$$

Margföldun með $ab$ klárar svo sönnun.

2. Ójafna Minkowski

Gerum ráð fyrir að $1 < p < \infty$. Höfum

$$
\vert f + g\vert^p =\vert(f + g)(f + g)^{p-1}\vert\leq\vert f\vert\vert f + g\vert^{p-1} + \vert g\vert\vert f + g\vert^{p - 1}.
$$

Með því að velja $q$ þannig að $\frac1p + \frac1q = 1$, það er $p + q = pq$, fáum við

$$
\vert f + g\vert^{(p-1)q} = \vert f + g\vert^p < \infty.
$$

Því er $(f + g)^{p-1}\in L^q$ og

$$
\Vert(f+g)^{p-1}\Vert_q = \left(\int_\Omega\vert f + g\vert^p d\mu \right)^{\frac1q}.
$$

Beitum ójöfnu Hölders:

$$
\begin{aligned}
\int_\Omega\vert f + g\vert^p d\mu &\leq 
\int_\Omega\vert f\vert\vert f + g\vert^{p-1}d\mu + \int_\Omega\vert g\vert\vert f + g\vert^{p-1}d\mu \\
&\leq \left(\int_\Omega \vert f\vert^pd\mu\right)^{\frac1p}\left(\int_\Omega\vert f + g\vert^pd\mu\right)^{\frac 1q}
+ \left(\int_\Omega \vert g\vert^pd\mu\right)^{\frac1p}\left(\int_\Omega\vert f + g\vert^pd\mu\right)^{\frac 1q} \\
&= A\left(\left(\int_\Omega\vert f\vert^pd\mu   \right)^{\frac1p} + \left(\int_\Omega\vert g\vert^pd\mu\right)^{\frac1p}\right),
\end{aligned}
$$

þar sem $A = \left(\int_\Omega\vert f + g\vert^pd\mu\right)^{\frac1q}$. Ef $A=0$ þá er $\Vert f + g\Vert_p = 0$ og ekkert sem þarf að sanna. Gerum því ráð fyrir að $A>0$ og deilum með $A$:

$$
\begin{aligned}
\Vert f + g\Vert_p &= \left(\int_\Omega\vert f + g\vert^pd\mu\right)^{1 - \frac1q} \\
&= \frac1A\left(\int_\Omega\vert f + g\vert^pd\mu\right) \\
&\leq \left(\int_\Omega\vert f\vert^pd\mu\right)^{\frac1p} + \left(\int_\Omega\vert g\vert^pd\mu\right)^{\frac1p} \\
&= \Vert f\Vert_p + \Vert g\Vert_p.
\end{aligned}
$$

***

Við skilgreinum jafngildisvenslin $\sim_\mu$ eins og áður: $f\sim_\mu g$ þá og því aðeins að $f - g$ sé núll næstum alls staðar.

Fyrir sérhvert $p\in[1,\infty)$ látum við $\mathcal L^p(\Omega,\mu)$ tákna mengi allra (tvinngildra) mælanlegra falla á $\Omega$, sem hafa þann eiginleika að $f^p$ er í $\mathcal L^1(\Omega,\mu)$ og setjum

$$
L^p(\Omega,\mu) := \mathcal L^p(\Omega,\mu)/\sim_\mu.
$$

Jafngildisflokkur falls $f$ úr $L^p(\Omega,\mu)$ verður táknaður $[f]$

## Upprifjun {-}

Fyrir fall $h:\Omega\rightarrow[-\infty,\infty]$ segjum við að 

$$
\text{ess}\sup h := \inf\{c|h\leq c \text{ næstum alls staðar}\}
$$

sé **raunverulegt efra mark** $h$.

***

## Skilgreining {-}

Við segjum að (tvinngilt) fall $f$ á $\Omega$ sé **raunverulega takmarkað** ef $\text{ess}\sup|f| < \infty$.

***

Látum $\mathcal L^\infty(\Omega,\mu)$ tákna mengi allra (tvinngildra) mælanlegra falla á $\Omega$, sem eru raunverulega takmörkuð og setjum

$$
L^\infty(\Omega,\mu) := \mathcal L^\infty(\Omega,\mu)/\sim_\mu.
$$

Jafngildisflokkur falls $f$ úr $L^\infty(\Omega,\mu)$ verður táknaður $[f]$.

***

## Setning {-}

Fyrir sérhvert $1\leq p \leq \infty$ eru aðgerðirnar $c[f] := [cf]$ og $[f] + [g] := [f + g]$ vel skilgreindar á $L^p(\Omega,\mu)$ og gera $L^p(\Omega,\mu)$ að vigurrúmi. Ennfremur gildir að fallið

$$
||\cdot||_p: L^p(\Omega,\mu) \rightarrow \mathbb R, \quad [f]\rightarrow||[f]||_p:= \left(\int_\Omega|f|^pd\mu\right)^{\frac1p}
$$

er vel skilgreint norm þegar $1\leq p < \infty$ og fallið

$$
||\cdot||_\infty : L^\infty(\Omega,\mu) \rightarrow \mathbb R, \quad [f]\rightarrow ||[f]||_\infty:=\text{ess}\sup|f|
$$

er vel skilgreint norm.

***

**Sönnun.**

***

## Setning {-}

Gerum ráð fyrir að $p$ og $q$ séu úr $[1,\infty]$ og uppfylli $\frac1p + \frac1q = 0$. Þá gildir um öll $f$ úr $L^p(\Omega,\mu)$ og öll $g$ úr $L^q(\Omega,\mu)$ að $fg\in L^1(\Omega,\mu)$ og

$$
||f||_1 \leq ||f||_p||g||_q.
$$

***

**Sönnun.**

***

## Upprifjun {-}

Ef $(V, ||\cdot||)$ er staðlað vigurrúm, þá er fallið

$$
d: V\times V \rightarrow [0,\infty), \quad (x,y)\rightarrow||x-y||
$$

firð á $V$ og við lítum ávallt á $V$ sem firðrúm með tilliti til þessarar firðar.

Runa $(x_n)_{n\geq1}$ í firðrúmi $(X,d)$ er kölluð **Cauchy-runa** ef fyrir sérhvert $\varepsilon > 0$ er til $N\in\mathbb N$ sem uppfyllir skilyrðið

$$
d(x_n,x_m)<\varepsilon\quad \text{fyrir öll } m,n\geq N.
$$

Við segjum að firðrúmið $(X,d)$ sé **fullkomið** ef sérhver Cauchy-runa í X er alsamleitin.

Staðlað vigurrúm kallast **Banach-rúm** ef það er fullkomið (sem firðrúm).

## Æfingar {-}

1. Cauchy-runa sem hefur samleitna hlutrunu er samleitin.

2. Hlutrúm í fullkomnu firðrúmi er fullkomið þá og því aðeins að það sé lokað.

***

**Lausn.**

***

## Setning {-}

Látum $1 \leq p \leq \infty$ og $(f_n)_{n\geq1}$ vera runu í $\mathcal L^p(\Omega,\mu)$, sem hefur þann eiginleika að $([f_n])_{n\geq1}$ er Cauchy-runa í $L^p(\Omega)$. Þá er til fall $f\in\mathcal L^p(\Omega)$ og hlutruna $(f_{n_k})_{k\geq1}$ í $(f_n)_{n\geq1}$, sem uppfylla skilyrðið

$$
\lim_{k\rightarrow\infty}f_{n_k}(x) = f(x), \quad \text{fyrir næstum öll } x\in\Omega.
$$

***

**Sönnun.**




***

## Setning {-}

Firðrúmið $L^p(\Omega,\mu)$ er fullkomið fyrir sérhvert $p$ úr $[1,\infty]$.

***

**Sönnun.**

***

## Athugasemd {-}

Setninguna má einnig orða svo að $(L^p(\Omega,\mu), ||\cdot||_p)$ sé Banach-rúm.

## Setning {-}

Gerum ráð fyrir að $\mu(\Omega) < \infty$. Þá gildir $L^q(\Omega,\mu)\subseteq L^p(\Omega, \mu)$ þegar $1\leq p \leq q \leq \infty$.

***

**Sönnun.**

***

Við segjum að tvinngilt fall á $\Omega$ sé **einfalt** ef það er mælanlegt og tekur bara endanlega mörg gildi.

Látum $\mathcal S$ tákna vigurrúm allra einfaldra falla $s$ á $\Omega$, sem uppfylla skilyrðið

$$
\mu(\{x\in\Omega|s(x)\neq 0\}) < \infty.
$$

Það er hlutrúm í $L^p(\Omega,\mu)$ fyrir öll $p$.

***

## Setning {-}

Hlutrúmið $\mathcal S$ er þétt í $L^p(\Omega,\mu)$ þegar $1\leq p< \infty$

***

**Sönnun.**

***

## Setning {-}

Látum $1\leq p < \infty$ og $f\in\mathcal L^p(\mathbb R^d,m)$. Fyrir sérhvert $\varepsilon > 0$ er þá til lokað og takmarkað hlutmengi $K$ í $\mathbb R^d$ og samfellt fall $g$, sem er núll fyrir utan $K$ og uppfyllir $||f-g||_p < \varepsilon$.

***

**Sönnun.**

***











# Vikublað 9 {-}

## Dæmi 1 {-}

Sýnið að föllin $f_n = \frac1n\mathbf1_{[0,n]}$ stefni í jöfnum mæli á fallið $f=0$ á $\mathbb R$ þegar $n\rightarrow\infty$ og

$$
\int_\mathbb R fdm \neq \lim_{n\rightarrow\infty}\int_\mathbb R f_ndm.
$$

Hvernig lítur þessi niðurstaða út í ljósi setningar um einhalla samleitni, setningar Fatous og setningar um yfirgnæfða samleitni?

Gerið samskonar úttekt á rununni $(g_n)_{n\geq1}$ þar sem $g_n := n\mathbf1_{[\frac1n,\frac2n]}$.



#### Lausn {-}

$\mathbf{f_n.}$ Þar sem $||f_n||_{\mathbb R} = n^{-1}$ liggur ljóst fyrir að $f_n$ stefni í jöfnum mæli á $0$ þegar $n\rightarrow\infty$. Þar sem $f_n$ er einfallt fall fæst beint skv. skilgr. að $\int_{\mathbb R}f_n dm = \frac1n([0,n])=1$. Því er markgildi þessara heilda ljóslega 1. Hins vegar er heildi $f$ ljóslega $0$ á $\mathbb R$. Þar sem runan $(f_n)_{n\geq1}$ er ekki vaxandi þá á reglan um einhalla samleitni ekki við. Setning Fatous gildir, enda er $0\leq 1$ eins og setningin spáir fyrir um. Til þess að beita setningunni um yfirgnæfða samleitni þyrfti að vera til $h$ sem yfirgnæfir öll $f$. Það þyrfti þá að vera jafn a.m.k. $n^{-1}$ á $[n-1,n]$ fyrir öll $n>0$. En þetta $h$ er ekki í $\mathcal L(\mathbb R,m)$ því summan af $n^{-1}$ frá $n=1$ upp í $\infty$ er ekki samleitin.

$\mathbf{g_n.}$ Þar sem sérhver punktur $x\in\mathbb R$ liggur alltaf að lokum (eða alltaf) utan $[n^{-1},2n^{-1}]$ stefnir $g_n$ á núllfallið. Hins vegar stefnir $g_n$ ekki á núllfallið í jöfnum mæli því $||g_n||_{\mathbb R} = n$. Þar sem $g_n$ er einfalt fall fæst beint skv. skilgr. að $\int_{\mathbb R}g_ndm = nm([n^{-1},2n^{-1}]) = 1$. Því er markgildi þessara heilda ljóslega 1. Hins vegar er heildi $g$ ljóslega $0$ á $\mathbb R$. Þar sem runan $(g_n)_{n\geq1}$ er ekki vaxandi þá á reglan um einhalla samleitni ekki við. Setning Fatous gildir, enda er $0\leq1$ eins og setningin spáir fyrir um. Til þess að beita setningunni um yfirgnæfða samleitni þyrfti að vera til $h$ sem yfirgnæfir öll $f$. Það þyrfti þá að vera jafn a.m.k $n$ á $[n^{-1},2n^{-1}]$ fyrir öll $n>0$. En þetta $h$ er ekki í $\mathcal L(\mathbb R,m)$ því summan af 1 frá $n=1$ upp í $\infty$ er ekki samleitin.

***

## Dæmi 2 {-}

Sýnið fram á að samfellt og takmarkað fall á Jordan-mælanlegu mengi í $\mathbb R^d$ sé Riemann-heildanlegt.

*VINSAMLEG ÁBENDING*: Dæmið gengur út á að sanna setningu 4.3.4 í fyrirlestrunum svo þið megið ekki nota hana.

***

**Lausn.** C, Jordan-mælanlegt mengi

$$
f:C\rightarrow \mathbb R, \quad \tilde f: \mathbb R^d \rightarrow \mathbb R, \text{ framlengt}
$$

Tökum kassa $R$ þ.a. $C\subseteq R$. $\tilde f$ er heildanlegt á $R$ þá og því aðeins að mengi þeirra punkta þar sem $f$ er ósamfellt sé núllmengi *(setning 14.2.1)*, en það mengi er innihaldið í $\partial C$, sem er núllmengi *(dæmi 3.3)*.

***

## Dæmi 3 {-}

Látum $(\Omega,\mathcal F, \mu)$ vera málrúm. Við segjum að fall $f:\Omega\rightarrow\mathbb C$ sé **heildanlegt** ef raungildi föllin $\text{Re}f$ og $\text{Im}f$ eru bæði heildanleg og þá setjum við

$$
\int_\Omega fd\mu := \int_\Omega \text{Re}fd\mu + i\int_\Omega \text{Im}fd\mu.
$$

Sýnið að tvinngilt fall $f$ á $\Omega$ sé heildanlegt þá og því aðeins að fallið $|f|$ sé heildanlegt á $\Omega$ og sé svo þá gildi

$$
\left|\int_\Omega fd\mu\right| \leq \int_\Omega |f|d\mu.
$$

***

**Lausn.**

***

## Dæmi 4 {-}

Látum $f$ vera stak í $\mathcal L^1(\mathbb R,m)$ og skilgreinum fall $\hat f:\mathbb R\rightarrow \mathbb C$ með því að setja

$$
\hat f(u):= \int_\mathbb R e^{iux}f(x)dm
$$

Gerið grein fyrir að fallið $\hat f$ sé samfellt í jöfnum mæli á $\mathbb R$.

***

**Lausn.**

***

## Upprifjun úr línulegri algebru {-}

Látum $e_1, \dots, e_d$ vera venjulega grunninn fyrir $\mathbb R^d$. Gagntæk línuleg vörpun $\mathbb R^d\rightarrow\mathbb R^d$ er samskeyting endanlega margra línulegra varpana sem hver um sig ákvarðast af einu eftirfarandi skilyrða:

* $L(e_i) = e_i$ ef $i\neq j$, og $L(e_j) = ae_j$ þar sem $a\in\mathbb R$.

* $L(e_i) = e_i$ ef $i\neq j$, og $L(e_j) = e_j + e_k$.

* $L(e_i) = e_i$ ef $i\not\in \{j,k\}$, og $L(e_j) = e_k, L(e_k)=e_j$.

## Dæmi 5 {-}

Látum $T:\mathbb R^d\rightarrow\mathbb R^d$ vera línulega vörpun, sem er af einni af þeim þremur gerðum sem lýst er í upprifjuninni hér að ofan, og $B$ vera tening í $\mathbb R^d$.

1. Geri grein fyrir að $T(B)$ sé Lebesgue-mælanlegt mengi.

2. Sýnið að

$$
m(T(B)) = |\det(T)||B|.
$$

*Ábendingar*: Sannið fyrst niðurstöðuna fyrir $B$ þegar núllpunkturinn er einn af hornpunktum $B$. Skoðið sérstaklega tilfellið $d=2$ og teiknið skýringamyndir.

3. Gerið grein fyrir að $T$ sé mælanleg vörpun frá $(\mathbb R^d,\mathcal M)$ til $(\mathbb R^d,\mathcal M)$.

4. Látum $T_*m$ tákna mynd vörpunarinnar $T$ af Lebesgue-málinu $m$. Sýnið að

$$
T_*m = \frac{1}{|\det T|}m.
$$

***

**Lausn.** 

Athugið: Þríhyrningur í $\mathbb R^2$ sem hefur tvær hliðar samsíða ásunum er Jordan-mælanlegur vegna þess að

```{r}
tibble(x = seq(0, 1, 0.01),
       y = 1 - x) %>% 
    ggplot(aes(x, y)) +
    geom_line()
    
```


1. $\alpha)$ $m(T(B)) = |a|h^{d-1}$ þar sem $h$ er brúnalengd teningsins. $T(B)$ er kassi og þar með mælanlegt.


$\beta)$ Nóg að skoða $j = 1, k = 2, d = 2$.

```{r}

```

$T(B)$ er sammengi tveggja mælanlegra mengja og þar með

$\gamma)$. $T(B) = B$ o.s.fr.

2. $\alpha)$ $m(T(B)) = |T(B)| = |a|h^d = |\det T||B|$

$\beta)$ Ljóst að $Þ_2 \cup (Þ_1 - e_2) = B$ og því $m(T(B)) = m(B) = |B| = |\det T||B|$

$\gamma)$ Augljóst vegna $|\det T| = |(-1)| = 1$

3. Ef $U$ er opið í $\mathbb R^d$ þá er $T^{-1}(U)$ opið í $\mathbb R^d$. Auk þess eru öll opin mengi í $\mathbb R^d$ af gerðinni $T^{-1}(u)$ þar sem $u$ er opið.

Látum $\mathcal O$ tákna safn allra opinna menngja í $\mathbb R^d$. Þá er $\mathcal O^\sigma = \mathcal B$. Skv. ofansögðu er $T^{-1}(\mathcal O) = \mathcal O$ og skv. dæmi 7.2 er $T^{-1}(\mathcal O^\sigma) = (T^{-1}(\mathcal O))^\sigma = \mathcal B$.

Munum: Sérhvert opið mengi er teljanlegt sammengi af næstum því innbyrðis sundurlægum teningum.

Sýnum: Ef $E$ er núllmengi, þá er $T^{-1}(E)$ núllmengi.

Sö: G.r.f. að  $m(E) = 0$ og gefið sé $\varepsilon > 0$. Veljum opið mengi $u\supseteq E$ þ.a. $m(u)<\varepsilon / |\det T^{-1}|$. Skrifum $u = \bigcup_{m\geq1}B_m$ þar sem $(B_m)_{m\geq1}$ er runa af næstum innbyrðis sundurlægum kössum. Þá fæst að $m(u) = \sum_{n\geq1}|B_n|$ og $T^{-1}(E) \subseteq T^{-1}(u) = \bigcup_{n\geq1}T^{-1}(B_n)$. Af því leiðir að 

$$
m^*(T^{-1}(E)) \leq \\
\sum_{n\geq1} m(T^{-1}(B_n)) = \\
\sum_{n\geq1} \frac{1}{|\det T|}|B_n| < \varepsilon
$$

Sýnum nú að $T:(\mathbb R^d,\mathcal M)\rightarrow (\mathbb R^d,\mathcal M)$ sé mælanlegt. Ef $E \in\mathcal M$, þá veljum við $A,C\in\mathcal B$ þ.a. $A\subseteq E\subseteq C$ og $m(C\backslash A) = 0$. Þá er $E = A \cup (E\backslash A)$ og því $T^{-1}(E) = T^{-1}(A) \cup T^{-1}(E\backslash A)$ mælanlegt.

4. Ef $u$ er opið þá skrifum við $u = \bigcup_{n\geq1}B_n$ þar sem $B_n$ eru næstum innbyrðis sundurlægir teningar. Þá er $u' = \bigcup \text{int}(B_n) \subseteq u$ og $m(u') = m(u)$. Af því leiðir að 

$$
T_*m(u) = m(T^{-1}(u)) = \\ 
m(\bigcup_{n\geq1} T^{-1}(\text{int} B_n)) = \\
\sum_{n\geq1} \frac{1}{|\det T|}|B_n| = \\
\frac{1}{|\det T|}m(u)
$$

Ef $E\in \mathcal M$ og $\varepsilon > 0$ þá er $m(E) = \inf\{m(u) | u\in\mathcal O, E\subseteq u\}$. 

$$
T_*m(E) = m(T^{-1}(E)) = \\
\inf\{m(w) | w\in\mathcal O, T^{-1}(E)\subseteq w\} = \\
\inf\{m(T^{-1}(u)) | | u\in \mathcal O, E\subseteq u\} = \\
\frac{1}{|\det T|}\inf\{m(u) | u\in\mathcal O, E\subseteq u\}.v
$$

***

## Dæmi 6 {-}

Látum $T:\mathbb R^d\rightarrow\mathbb R^d$ vera gagntæka línulega vörpun. Gerið grein fyrir að $T$ sé mælanleg vörpuframt að 

$$
T_*m = \frac{1}{|\det T|}m.
$$

Ályktið út frá því að fyrir sérhvert Lebesgue-mælanlegt mengi $E$ í $\mathbb R^d$ og sérhvert $f$ úr $\mathcal L^1(E,\mu)$ gildi

$$
\int_E fdm = \int_{T^{-1}(E)}(f\circ T)|\det(T)| dm.
$$

Hvað er hægt að segja um málið $T_*m$ ef ekki er gert ráð fyrir að T sé gagntæk?

***

**Lausn.**

***

## Dæmi 7 {-}

Látum $(\Omega,\mathcal F,\mu)$ vera málrúm og $f:\Omega\rightarrow[0,\infty]$ vera mælanlegt fall sem uppfyllir

$$
0<\int_\Omega fd\mu <\infty.
$$

Sýnið að

$$
\begin{aligned}
\lim_{n\rightarrow\infty}\int_\Omega n\log[1+(f/n)^\alpha]d\mu =
\begin{cases}
\infty &\text{ef } 0<\alpha<1 \\
\int_\Omega fd\mu &\text{ef } \alpha = 1 \\
0 &\text{ef } 1<\alpha<\infty.
\end{cases}
\end{aligned}
$$

***

**Lausn.**

*Upprifjun:* Notum skilgreininguna á afleiðu til að sýna:

$$
\begin{aligned}
\lim_{t\rightarrow0^+}\frac{kn(1 + at)}{t} &= a, a\in\mathbb R
\end{aligned}
$$

Af því leiðir að $n^\alpha\ln(1 + \frac{a}{n^\alpha}) = \frac{\ln(1 + a\frac{1}{n^\alpha})}{1/n^\alpha} \rightarrow a$, þegar $n\rightarrow\infty$ fyrir hvaða $\alpha\in]0,\infty[$ sem er. Af þessu leiðir að 

$$
\lim_{n\rightarrow\infty}n\ln(1 + (\frac an)^\alpha) \\ =\lim_{n\rightarrow\infty}n^{1-\alpha}n^\alpha\ln(1 + \frac{a^\alpha}{n^\alpha}), a\neq 0 \\
= \begin{cases}
0, \alpha > 1\\
a, \alpha = 1 \\
\infty, 0<\alpha<1.
\end{cases}
$$

Setjum $E = \Omega\backslash f^{-1}(\{0,\infty\})$. Þá er $\int_E fd\mu = \int_\Omega fd\mu$. 

Nú fæst:

$\alpha < 1$: 

$$
\liminf_n\int_\Omega n\log(1 + (\frac fn)^\alpha)d\mu =\\
\liminf_n \int_En\log(1+(\frac fn)^\alpha)d\mu \geq
\int_E\liminf_n n\log(1 + (\frac fn)^\alpha)d\mu = \\
\int_E\infty d \mu = \infty.
$$

$\alpha = 1$: 

Tökum nú eftir að $\ln(1 + t) \leq t, \forall t>-1$. Við fáum því að

$$
n\ln(1 + (\frac fn)) \leq  f, \forall n
$$

og setning um yfirgnæfða samleitni gefur þá

$$
\lim_n\int_\Omega n\ln(1 + (\frac fn))d\mu = \\
\int_E \lim_n n\ln(1 + (\frac fn))d\mu = \\
\int_E fd\mu = \int_\Omega fd\mu
$$

$\alpha>1:$ Setjum 

$$
g(x) = \frac{\ln(1 + x^\alpha)}{x} \rightarrow 0, x\rightarrow +\infty, 0^+
$$

Svo að til er $M>0$ þ.a. $g(x) \leq M, \forall x$. Af því leiðir að 

$$
\frac{\ln(1 + (\frac fn)^\alpha)}{f/n} \leq M \rightarrow (f\neq 0) \\
n\ln(1 + (\frac fn)^\alpha) \leq M\cdot f
$$

Setningin um yfirgnæfða samleitni gefur þá:

$$
\lim_n\int_E n\ln(1 + (\frac fn)^\alpha)d\mu = \\
\int_E \lim_n n\ln(1 + (\frac fn)^\alpha)d\mu = \\
\int_E 0 d\mu = 0.
$$

***

## Dæmi 8 {-}

Reiknið heildið

$$
\int_0^1\frac{x^2-1}{\log x}dx
$$

með því að beita setningu 16.2.3 á fallið

$$
F(t) := \int_0^1\frac{x^t-1}{\log x}dx
$$

***

**Lausn.** Setjum

$$
f(x,t) = \frac{x^1 - t}{\ln x}, (x,t)\in(0,1)\times[0,2].
$$

Þá er

$$
|\frac{\partial f}{\partial t}(x,t)|=x^t \leq 1
$$

sem er tegranlegt yfir bilið frá 0 uppí 1 svo við betum beitt diffrunarsetningu Hermanns til að fá:

$$
F'(t) = \int_0^1 \frac{\partial}{\partial t}\frac{x^t - 1}{\ln x}dx =\\
\int_0^1x^tdx = \\
\frac{1}{1+t}.
$$

En þá er

$$
\int_0^1 \frac{x^2 - 1}{\ln x}dx = \\
F(2) = \\
\int_0^2 F'(2)dt + F(0) = \\
\ln 3
$$

***

## Dæmi 9 {-}

Sérhverja tölu $x\in[0,1]$ er hægt að rita á nákvæmlega einn veg sem tvíundabrot $x=0,a_1a_2\dots$ samkvæmt viðteknum venjum. Sýnið að fyrir sérhvert $n\geq 1$ sé fallið

$$
[0,1] \rightarrow\mathbb R, \quad x\rightarrow a_n
$$

mælanlegt.

***

**Lausn.** Nóg að sýna að $a_n:[0,1]\rightarrow\mathbb R, \quad x\rightarrow a_n(x)$ sé þ.a. $a_n^{-1}(0)$ sé mælanlegt. En þetta er bersýnilega sammengi af bilum. Bwahahaha!!

***